臺北高等行政法院判決
　　　　　　　　　　　　　　　　　　 93年度訴字第01446號
　　　　　　　　　　　　　　　.
原　　　告　甲○○
被　　　告　經濟部智慧財產局
代　表　人　蔡練生（局長）住同上
訴訟代理人　乙○○
上列當事人間因新型專利申請事件，原告不服經濟部中華民國93
年3月18日經訴字第09306215050號訴願決定，提起行政訴訟。本
院判決如下：
　　主  文
訴願決定、原處分均撤銷。
被告應就原告91年3月25日之新型專利申請案作成核准之行政處
分。
訴訟費用由被告負擔。
　　事  實
一、事實概要：原告於民國（下同，除西元外）91年3月25日以
    「可當明信片郵寄之創意相片框」，向被告申請新型專利，
    經被告審查，以92年1月29日（92）智專1（4）02065字第
    91203639號核駁審定書，不予專利。原告不服，於92年2月
    27日申請再審查，案經被告引證日本登錄實用新型第000000
    0號案（下稱引證案），於92年12月4日以（92）智專1（4）
    02054字第09221232290號專利再審查核駁審定書（下稱原處
    分）仍為應不予專利之處分。原告不服，提起訴願，遭駁回
    後，遂提起本件行政訴訟。
二、兩造聲明：
　(一)原告聲明求為判決：如主文所示。
　(二)被告聲明求為判決：
    1.駁回原告之訴。
    2.訴訟費用由原告負擔。
三、兩造之爭點：
    系爭案是否係運用申請前既有之技術或知識，而為熟習該項
    技術者所能輕易完成且未能增進功效？
　(一)原告主張之理由：
    1.查引證案為1組立式寫真（相片）裝置，於其明細書言明
      係使用「郵便用封筒（即「信封」）郵送」，並非如系爭
      案一物兩用，折疊后可供作明信片投郵交寄，於撐開后可
      供相框使用，此一功效較引證案需外加信封（日文「封筒
      」）才能投郵、交寄已具進步性無疑，此一進步性，原告
      於再審查及訴願過程早加辯明，原處分及訴願決定均未予
      理睬，率爾核駁系爭案，其認事用法殊為不當，先以陳明
      。
    2.有關系爭案優異、進步於引證案者，原告敘述於下：
      (1)茲請參閱引證案之圖式，當欲折組引證案以為一相片框
        時，至少應包括下列步驟：
        沿折線（3）將面（6、7）折向折線（3）之兩邊；
        分別沿折線（4）、折線（2）將兩面（8、5）內折，
          以供「底座」之用：
        令舌片（12）卡扣於插槽（13）之內以扣合兩面（8
          、5），供作相片框之底座。
      (2)再請比較系爭案，系爭案僅須：
        分別沿折線（20、30），將兩折頁（2、3）分別折向
          後方；
        令扣部（31）扣合扣孔（21）即成相片框，故系爭案折
          組成相片框比引證案迅速、便捷，此即系爭案優異於引
          證案之進步性。
    3.同理，當系爭案欲自相片框折疊成明信片時，僅須沿著兩折
      線（20、30），含兩折頁（2、3）折向前方（為前述動作
      之「逆向」動作），直接扣合、平貼於相片框匣後即成一
      明信片，可逕予投郵交寄。試析引證案之折合動作，期供
      郵寄時，並無法如系爭案前述之「逆向」動作，直接沿折
      線（4、2）反折兩面（8、5），因兩面（8、5）太短，無
      法遮蓋住供嵌裝相片之面（6），故勢必要沿著中央折線
      （3）將面（7、8）折向面（6、5）以遮住面（6、5），
      再令舌片（12）扣合插槽（13），較系爭案而言，仍屬不
      便。更何況引證案並無揭示可直接投郵交寄有如系爭案明
      信片之機制與功效。
    4.茲請參閱系爭案對應之美國專利案，已於西元2004年2月
      24日核准公告為美國專利0000000號，經查該美國專利之
      引證案（References cited）亦高達11件，但仍准予系爭
      案，足證系爭案之新穎、進步性，雖然台美專利制度有別
      ，審查基準有異，原告列舉自己請准之美國專利用意無它
      ，只是呈供鈞院參考，期能客觀地佐證系爭案的確具有新
      穎、進步性等專利要件。
    5.否認再審查時被告曾實施引證案給原告看，原告與被告從
      未見過面。引證案之郵寄方式讓人很沒有安全感，引證案
      只是一個可以立起來的相框無法郵寄，被告不能因為引證
      案是相框，而系爭案其中一項功能為相框就核駁。系爭案
      也在美國申請專利獲准。原告在美國申請的是發明專利，
      在美國申請專利很簡單，只要把資料調出來比對，不一樣
      就給予專利，一樣就核駁，如果再做修正也會給予專利。
　(二)被告主張之理由：
　　1.系爭案「可當明信片郵寄之創意相片框」之技術特徵為於
      1可嵌裝照片之相片框匣兩側衍生有第1、2折頁，該兩折
      頁向後折可為支撐該相片框匣之支柱、向前可扣合並平貼
      於框匣者。
　　2.原告對於系爭案及引證案所為有關「使用」之用途論述非
      屬新型專利審究之標的，專利法第97條規定「稱新型者，
      謂對物品之形狀、構造或裝置之創作或改良。」被告依法
      審查，並無不合。
　　3.原告所稱系爭案與引證案實施彎折成型之步驟差異尚未將
　　　系爭案邊框片11之彎折步驟納入，顯為有意之誤導，系爭
      案難謂具有功效增進之進步性。
　　4.引證案中可沿中央折線3將面（7、8）折向面（6、5）後
      ，再令舌片12扣合插槽13，達到收折之功效；原告稱對於
      系爭案結構可作折收扣合之論述，相對於引證案之結構仍
      屬熟習該項技術者運用習知技術或知識，即能輕易完成且
      未有功效增進之處。
　　5.系爭案雖獲美國專利，然原告亦自明台美專利制度有別、
      審查基準各異；況兩地所申請之專利範圍不同（檢附系爭
      案向美國專利局申請之說明書）、所蒐尋之資料庫廣度亦
      有差異，故系爭案所獲國外專利難為被告亦應准予專利之
      論據。
    6.本件被告於92年12月4日作成之核駁審定理由書引用之法
      條為專利法第98條第2項，以系爭案不具進步性核駁，而
      非原告主張之專利法第97條之規定。原告所提之引證於再
      審查時也曾實施做給原告看，引證案於相扣後也可以立起
      來。
　　理  由
一、原告起訴主張：系爭案之申請專利範圍第1項（獨立項）為
    ：「一種可當明信片郵寄之創意相片框係包括：1相片框匣
    於其兩側衍生第1折頁與第2折頁，令兩折頁折向後方時充當
    支柱以支撐該相片框其內可嵌裝（或黏貼或固定）入風景、
    人物照片者；而於翻折兩折頁向前且扣合，平貼於框匣后形
    成1如明信片般之信封套可直接貼郵、郵寄者。」系爭案作
    為一相片框時，僅須：分別沿折線（20、30），將兩折頁（
    2、3）分別折向後方；令扣部（31）扣合扣孔（21）即成，
    較引證案迅速、便捷，又系爭案欲自相片框折疊成明信片時
    ，亦僅須沿著兩折線（20、30），含兩折頁（2、3）折向前
    方（為前述動作之「逆向」動作），直接扣合、平貼於相片
    框匣後即成一明信片，可逕予投郵交寄，更何況引證案並無
    揭示可直接投郵交寄有如系爭案明信片之機制與功效，是可
    證系爭案之進步性，原處分予以核駁顯有違誤，為此訴請如
    主文所示等語。
二、被告則以：引證案中可沿中央折線3將面（7、8）折向面（6
    、5）後，再令舌片12扣合插槽13，達到收折之功效；原告
    稱對於系爭案結構可作折收扣合之論述，相對於引證案之結
    構仍屬熟習該項技術者運用習知技術或知識，即能輕易完成
    且未有功效增進之處，是原處分予以核駁於法有據云云置辯
    。
三、本件兩造對於事實概要欄所述之事實均不爭，此有西元1998
    年4月14日日本特許廳登錄實用新案公報附於本院卷暨新型
    專利申請書、新型專利說明書及其圖示、初審審定、再審查
    申請書、再審查核駁理由先行通知書附於原處分卷可稽，堪
    認為真實。
四、按系爭案審定時專利法第97條規定：「稱新型者，謂對物品
    之形狀、構造或裝置之創作或改良。」第98條規定：「（第
    1項）凡可供產業上利用之新型，無下列情事之一者，得依
    本法申請取得新型專利：一、申請前已見於刊物或已公開使
    用者。但因研究、實驗而發表或使用，於發表或使用之日起
    六個月內申請新型專利者，不在此限。二、申請前已陳列於
    展覽會者。但陳列於政府主辦或認可之展覽會，於展覽之日
    起六個月內申請專利者，不在此限。（第2項）新型係運用
    申請前既有之技術或知識，而為熟習該項技術者所能輕易完
    成且未能增進功效時，雖無前項所列情事，仍不得依本法申
    請取得新型專利。」是本件之爭執，厥在於系爭案是否係運
    用申請前既有之技術或知識，而為熟習該項技術者所能輕易
    完成且未能增進功效？
五、經查：
  (一)按被告83年11月25日公告之專利審查基準第2-2-17頁規定：
    「〔熟習該項技術者〕，係指虛擬成、於申請專利當時具有
    該新型所屬技術領域之技術常識；能運用研究、開發等一般
    技術性手段 (指依據既有之技術或知識之基礎，經由邏輯分
    析、推理或試驗而得之技術手段)，以發揮一般創作能力，
    例如選擇材料或變更設計等，並將當時該新型所屬技術領域
    之技術水準，化為其本身之知識者而言。」「〔輕易完成且
    未能增進功效〕，係指並沒有運用優於熟習該項技術者所能
    預期之一般性技術發展，卻輕易由先行技術可推論出並完成
    者。亦即，申請專利之新型具有能產生某一新功效、或增進
    新型之某種功效時，即認為熟習該項技術者所非能輕易完成
    。」第2-2-20頁規定：「構成要件省略之新型，係指將他新
    型之1個或2個以上構成要件省略之新型而言。如此之省略後
    ，如其可保有原有之全部功能或可產生某一新功效或增進某
    種功效時，此種構成要件省略之新型，視為非能輕易完成。
    惟如構成要件省略後，其功能相對消失或未能產生某一新功
    效或增進某種功效時，則視為熟習該項技術者所能輕易完成
    者且未能增進功效。」核以上規定與專利法之立法目的「鼓
    勵、保護、利用發明與創作，以促進產業發展」（審定時專
    利法第1條參照）相符，被告於審查系爭發明申請案是否具
    有進步性時資為依據與基準，依法自值尊重，合先敘明。
  (二)查原處分以系爭案之主要技術係於1可嵌裝照片之相片框匣
    兩側衍生有第1、2折頁，該兩折頁向後折可為支撐該相片框
    匣之支柱、向前可扣合並平貼於框匣者，而引證案所揭露之
    一種可摺疊之硬紙片體結構；其將結合面5、8所設之舌片12
    及對稱舌片之插槽13插置後可成1封閉相片之設計，或藉由
    結合面之舌片及插槽之組合可塑成1三角立體之相框、或收
    折成平面供郵寄者。至於在片體表面上所印製之內容或用途
    指定非關新型專利之結構技術，亦不能排除進步性之認定，
    故申復理由顯不可採。乃認系爭案係運用申請前既有之技術
    或知識，而為熟習該項技術者所能輕易完成且未能增進功效
    者，不符合新型專利要件，予以核駁，固非無見，惟本院認
    原處分有未依專利法及上開審查基準審查之違法：
    1.依日本特許廳登錄實用新案公報所示，引證案固揭露一種
      可摺疊之硬紙片體結構，惟依其請求項及圖示，當欲折組
      引證案以為1相片框時，其步驟為沿折線（3）將上下之兩
      面（6、7）折向折線（3）之兩邊，分別沿折線（4）、折
      線（2）將兩面（8、5）內折，以供「底座」之用，再將
      舌片（12）卡扣於插槽（13）之內以扣合兩面（8、5），
      供作相片框之底座，其結構為4面（5、6、7及8）及3折線
      （2、3、4），其中相片固定於面（6），其所達成之功效
      因囿於須藉兩面（8、5）內折而成之底座，是僅能放置橫
      式相片並以底座在下之方式放置。然觀諸系爭案之申請專
      利範圍第1項及其圖示，欲折組系爭案以為1相片框時，其
      步驟為沿折線（20、30），將兩框兩側之折頁（2、3）分
      別折向後方，再令扣部（31）扣合扣孔（21）即成相片框
      ，其結構為3面（1、2及3）及2折線（20、30），其中相
      片固定於面（1），其所達成之功效除組成相片框比引證
      案迅速、便捷外，因其係令2折頁充當支柱以支撐該相框
      ，而非另藉由底座來支撐，是系爭案得以橫式或直式之方
      式支撐於1表面，是其兼能放置橫式或直式之照片，是系
      爭案較諸引證案有顯然的進步。
    2.再依引證案請求項及圖示，當引證案欲折合期供郵寄時，
      其係沿著中央折線（3）將面（7、8）折向面（6、5）以
      遮住面（6、5），再令舌片（12）扣合插槽（13）；然觀
      諸系爭案申請專利範圍第1項及其圖示，其欲自相片框折
      疊成明信片時，係沿著兩折線（20、30），將兩側之折頁
      （2、3）折向前方（即為前述折組相框動作之「逆向」動
      作），再令扣部（31）扣合另一扣孔（22）成1明信片，
      即可逕予投郵交寄，是系爭案較諸引證案，尚有此一可直
      接投郵交寄有如系爭案明信片之機制與功效。
    3.是系爭案申請專利範圍第1項雖與引證案同屬一種可摺疊
      之硬紙片體結構，然其較諸引證案於省略1個構成要件（1
      個面），非但保有原有之功能，且又有增進如前述之功效
      ，此種構成要件省略之新型，依前揭審查基準之規定，自
      應視為非能輕易完成，而應肯認其具進步性。又系爭案之
      獨立項既具有進步性，其附屬項即第2項至第6項依法亦當
      然肯認其進步性。
六、綜上所述，原告之主張為可採，原處分認系爭案有審定時專
    利法第98條第2項不予專利之事由，認事用法，尚有違誤，
    訴願決定，未予糾正，亦有未合，原告訴請如聲明所示，為
    有理由，應予准許。
據上論結，本件原告之訴為有理由，爰依行政訴訟法第98條第3
項前段，判決如主文。
中　　華　　民　　國　　94　　年　 　6　　月　 16  　 日
                  第三庭審判長法  官　王　立　杰
                              法  官　黃　本　仁
                              法  官　王　碧　芳
上列正本係照原本做成。
如不服本判決，應於送達後20日內，向本院提出上訴狀並表明上
訴理由，如於本判決宣示後送達前提起上訴者，應於判決送達後
20日內補提上訴理由書（須按他造人數附繕本）。
中　　華　　民　　國　　94　　年　 　6　　月　 16  　 日
                                法院書記官 鄭 聚 恩
